【裁判字號】    95,易,1245
【裁判日期】    950929
【裁判案由】    妨害兵役
【裁判全文】
臺灣高雄地方法院刑事判決              95年度易字第1245號
公  訴  人  臺灣高雄地方法院檢察署檢察官
被      告  乙○○
上列被告因妨害兵役案件，經檢察官聲請簡易判決處刑（95年度
偵緝字第1102號），本院改依通常程序判決如下：
    主  文
乙○○無罪。
    理  由
一、公訴意旨略以：被告乙○○係高雄縣後備司令部所轄管理之
    後備軍人，原籍設高雄縣鳳山市○○街14巷38號7 樓，意圖
    避免召集處理，於遷離上址，竟未依規定申報其變更之住居
    所，致使高雄縣後備司令部所發指定於民國94年9 月28日8
    時，應前往屏東縣潮州鎮○○○○○路1 號東岸營區接受博
    愛2456號教育召集之教育召集令無法送達，因認被告違反妨
    害兵役治罪條例第10條第1 項第3 款、第3 項罪嫌，應論以
    同條例第6 條第1 項之罪等語。
二、按犯罪事實應依證據認定之，無證據不得認定其犯罪事實；
    又不能證明被告犯罪，應諭知無罪之判決，刑事訴訟法第15
    4 條第2 項及第301 條第1 項前段分別定有明文。又按刑事
    訴訟法上所謂認定犯罪事實之證據，係指足以認定被告確有
    犯罪行為之積極證據而言，如未能發現相當證據或證據不足
    以證明，自不能以推測或擬制之方法，以為裁判基礎，最高
    法院29年上字第3105號及40年台上字第86號分別著有判例；
    而認定不利於被告之事實，須依積極證據，苟積極證據不足
    為不利被告之認定時，即應為有利於被告之認定，更不必有
    何有利之證據，亦有最高法院30年上字第816 號判例可資參
    照。
三、91年6 月26日經總統明令公布修正之妨害兵役治罪條例第10
    條第1 項增列「意圖避免召集處理」為構成要件，而同條第
    3 項之罪又以犯第1 項之罪為前提，自難排除上開增列要件
    之適用。雖修正後之條文仍保留「以意圖避免召集論」之擬
    制用語，似仍沿用修正前舊法之擬制規定，然依修正後之法
    條文意，既明確以「意圖避免召集處理」為要件，則該「以
    意圖避免召集論」之文字應認係贅文。會有如此之用語，或
    因立法之疏漏，但在條文文字未修正前，仍應依新修正之法
    條規定，認須以有避免召集處理之意圖為要件。行為人若無
    避免召集處理之意圖，則不構成上開犯罪。顯然修正後妨害
    兵役治罪條例第10條第3 項、第1 項第3 款之罪係屬刑事法
    上之目的犯，倘行為人並無避免召集處理之意圖，即不得遽
    以該罪相繩。
四、故意犯如又屬意圖犯者，則其主觀不法構成要件，除構成要
    件故意外，尚包括特定意圖。因此，故意犯在主觀上必須具
    備法定之特定心意趨向，始能成立意圖犯，故有無此等法定
    之不法意圖，則事關犯罪成立與否之問題（參林山田著，刑
    法通論增訂6 版上冊，163 、164 頁）。簡言之，在不法構
    成要件中，有附加特定意圖者，則行為人對構成要件除須有
    故意之外，另須行為人內心具備特定之犯罪目的，始能成立
    犯罪。妨害兵役治罪條例第10條第1 項第3 款之構成要件，
    係「後備軍人意圖避免召集處理，居住處所遷移，無故不依
    規定申報者」，因此，後備軍人縱使對於「居住處所遷移，
    未依規定申報」之事實，有所認知並容任其發生，而具備構
    成要件故意，尚須其遷移居住處所，未依規定申報之目的，
    係出於「避免召集處理之意圖」，始足當之。苟後備軍人遷
    移居住處所而未依規定申報之目的，是為了躲避查緝或外出
    謀生，並非避免召集處理，則其既欠缺本罪法定之特殊主觀
    不法要素，自不得以本罪相繩。
五、證據能力部分：
１、按被告以外之人於偵查中向檢察官所為陳述，除顯有不可信
    之情況者外，得為證據，刑事訴訟法第159 條之1 第2 項定
    有明文。偵查中對被告以外之人所為之偵查筆錄，或被告以
    外之人向檢察官所提之書面陳述，性質上均屬傳聞證據。惟
    現階段刑事訴訟法規定檢察官代表國家偵查犯罪、實施公訴
    ，依法其有訊問被告、證人及鑑定人之權，證人、鑑定人且
    須具結，而實務運作時，檢察官偵查中向被告以外之人所取
    得之陳述，原則上均能遵守法律規定，不致違法取供，其可
    信度極高。職是，被告以外之人前於偵查中已具結而為證述
    ，除反對該項供述得具有證據能力之一方，已釋明「顯有不
    可信之情況」之理由外，不宜即遽指該證人於偵查中之陳述
    不具證據能力。
２、證人黃洪秀雅於偵查中以證人身分具結後之陳述，被告未曾
    提及檢察官在偵查時有不法取供之情形，且未釋明上開供述
    有顯不可信之情況，依前述說明，證人黃洪秀雅於偵查中之
    證言自具有證據能力。
六、公訴人認被告涉有前開犯行，無非以教育召集令、高雄縣團
    管區司令部列管後備軍人行方不明、遷出未報移送法辦年籍
    表為其論據。訊據被告固不否認上開教育召集令送達時，其
    並未居住於戶籍地，故未收到該教育召集令，惟堅決否認有
    何違反妨害兵役治罪條例第10條第3 項、第1 項第3 款之犯
    行，辯稱：伊約94年7 月間離家，擔任臨時工，均跟隨工頭
    到各工地工作，沒有回家，也未與家人聯絡，約同年9 月間
    ，伊又前往台中工作，後來嘗試與家人聯絡，因家中電話已
    變更，故無法知悉有教育召集一事，伊並無避免召集之意圖
    等語。經查：
１、被告並未居住在高雄縣鳳山市○○街14巷38號7 樓之戶籍地
    ，業據被告供承在卷。而本件指定被告應於94年9 月28日報
    到之教育召集令，並未確實送達於被告乙節，亦有教育召集
    令、高雄縣團管區司令部列管後備軍人行方不明、遷出未報
    移送法辦年籍表附卷可參。是被告遷移居住處所，未依規定
    申報，致召集令無法送達於被告之事實，洵堪認定。
２、被告係後備軍人固應知悉其有戶籍遷出遷入或住址變更申報
    之義務，然據其母黃洪秀雅於偵查中證稱：被告從94年7 月
    15日即不住在家裡，並在同年9 月15日提報查尋人口，家裡
    電話曾經改過等語（見偵緝卷第25、27頁），並有受（處）
    理查詢人口案件登記表在卷可稽（見偵卷第6 頁），對照該
    登記表之受理案件時間在94年9 月15日與教育召集令受領回
    執所載被告父親黃銀清於94年9 月19日收受通知，足見證人
    洪黃秀雅辦理查詢人口，並非知悉有召集令後始為，證詞應
    屬可採。是以，被告辯稱於94年7 月間即離家，因家中電話
    變更以致無法聯繫家人乙節，應非子虛；又證人甲○○於本
    院審理時亦證稱：伊於94年8 月間前往台中工作，並於94年
    9 月底邀被告一同前往台中，當時工作繁忙，幾乎天天加班
    ，被告很少回高雄等語（件本院易字卷第23頁），故被告辯
    稱因工作關係離家亦久未返家，並無不可採信之處。被告基
    於工作離開戶籍地，縱其未依法申報或有疏失，但是否出於
    避免召集之意圖，仍非無疑。尚難僅以其自行遷移住處未加
    以申報，即推認主觀上有避免召集處理之意圖。是依公訴人
    所舉之現存證據，不足以證明被告遷移居住處所不報之目的
    ，係出於避免召集處理之意圖。
七、綜上所述，被告對其居住處所遷移不報，致召集令無法送達
    之事實，縱有認知及容任其發生之故意，然其所為，目的是
    否係出於避免召集處理之意圖，依客觀證據，均尚不足以證
    明，此外，復查無其他積極證據，足認被告有何「意圖避免
    召集處理」之主觀不法要素，本件被告犯罪即屬不能證明，
    自應為無罪之諭知。
據上論斷，應依刑事訴訟法第452 條、第301 條第1 項，判決如
主文。
本案經檢察官丙○○到庭執行職務。
中    華    民    國    95    年    9     月    29    日
                  刑事第一庭    審判長法  官  陳明富
                                      法  官  方百正
                                      法  官  陳宛榆
以上正本證明與原本無異。
如不服本判決，應於判決送達後10日內，向本院提出上訴狀。
中    華    民    國    95    年    9     月    29    日
                                      書記官  劉企萍


司法院資訊處製作；財團法人民間司法改革基金會備份。
